【裁判字號】    95,上易,1738
【裁判日期】    951011
【裁判案由】    傷害
【裁判全文】
臺灣高等法院刑事判決                95年度上易字第1738號
上  訴  人  臺灣桃園地方法院檢察署檢察官
被      告  甲○○
上列上訴人因被告傷害案件，不服臺灣桃園地方法院95年度易字
第725號，中華民國95年6月30日第一審判決（起訴案號：臺灣桃
園地方法院檢察署94年度偵字第10716號），提起上訴，本院判
決如下：
    主  文
上訴駁回。
    理  由
一、公訴意旨略以：被告甲○○因乙○○○積欠其會款，經屢次
    催討仍不返還，竟基於傷害人身體之概括犯意，先後於民國
    94年1月23日在桃園縣八德市○○路7號內，因乙○○○女兒
    吳婉萍阻止其向乙○○○催討會款，即徒手以拳頭毆打吳婉
    萍後腦杓2下，致吳婉萍昏倒，受有頭部外傷、左肩挫傷等
    傷害，再於94年5月24日，在桃園縣八德市○○路與信義街
    口與乙○○○相遇，即徒手以拳頭搥打其左胸2下，致乙○
    ○○受有胸壁挫傷等傷。因認被告涉有刑法第277條第1項之
    連續傷害罪嫌云云。
二、按事實之認定，應憑證據，如未能發現相當證據，或證據不
    足以證明，自不能以推測或擬制之方法，以為裁判基礎；又
    認定不利於被告之事實，須依積極證據，苟積極證據不足為
    不利於被告事實之認定時，即應為有利於被告之認定，更不
    必有何有利之證據。又認定犯罪事實所憑之證據，雖不以直
    接證據為限，間接證據亦包括在內；然而無論直接或間接證
    據，其為訴訟上之證明，須於通常一般之人均不致有所懷疑
    ，而得確信其為真實之程度者，始得據為有罪之認定，倘其
    證明尚未達到此一程度，而有合理之懷疑存在時，事實審法
    院復已就其心證上理由予以闡述，敘明其如何無從為有罪之
    確信，因而為無罪之判決，尚不得任意指為違法。最高法院
    分別著有40年度台上字第86號、30年度上字第816號、76年
    台上字第4986號判例可參。
三、本件公訴人認被告涉犯傷害罪嫌，無非係以告訴人吳婉萍、
    乙○○○之指訴、證人吳健汎之證述及聖保祿醫院診斷證明
    書2份為主要論據。惟訊據被告堅決否認傷害犯行，辯稱：
    94 年1月23日22時許伊雖有至桃園縣八德市○○路7號去催
    討合會債務，但遭吳婉萍、乙○○○辱罵，吳健汎站在旁邊
    ，伊只有跟吳健汎推擠，根本無從碰到吳婉萍身體，另94年
    5月24日14時45分許伊與乙○○○在桃園縣八德市○○路與
    信義街口相遇，伊向乙○○○催討合會債務，即遭乙○○○
    辱罵，乙○○○平舉右手以食指指向伊衝撞過來，伊即用右
    手撥了乙○○○左肩窩2下將其擋開，沒有用拳頭毆打乙○
    ○○等語。
四、經查：
  (一)關於證人即告訴人吳婉萍、乙○○○於警詢及檢察官訊問時
    之陳述部分：按被告以外之人於審判外之言詞或書面陳述，
    除法律有規定者外，不得作為證據，刑事訴訟法第159條第1
    項定有明文。查證人吳婉萍、乙○○○於警詢時所為之陳述
    ，經核不符合刑事訴訟法第159條之2、第159條之3、第159
    條之5等規定，應無證據能力。又按證人、鑑定人依法應具
    結而未具結者，其證言或鑑定意見，不得作為證據，刑事訴
    訟法第158條之3定有明文。同法第159條之1第2項雖規定，
    被告以外之人於偵查中向檢察官所為之陳述，除顯有不可信
    之情況者外，得為證據。惟該被告以外之人（含共同被告、
    共犯、被害人、證人等），於偵查中向檢察官所為之陳述，
    性質上仍屬傳聞證據（審判外之陳述），然因檢察官依法有
    訊問被告、證人及鑑定人之權，證人、鑑定人且須「具結」
    ，而檢察官向被告以外之人所取得之陳述，原則上均能遵守
    法律規定，不致違法取供，其可信性極高，為兼顧理論與實
    務，因而規定除顯有不可信之情況者外，得為證據（參考刑
    事訴訟法第159條之1立法理由）。從而被告以外之人於偵查
    中向檢察官所為之陳述，仍應依法具結，始有證據能力（最
    高法院94年度臺上字第913號判決意旨參照）。查證人即告
    訴人吳婉萍、乙○○○於檢察官訊問時所為之陳述，檢察官
    疏未命其具結，依上開說明，應無證據能力。又證人即告訴
    人吳婉萍、乙○○○於警詢及檢察官訊問時之陳述，雖不得
    以之直接作為認定犯罪事實存否之證據，然參酌現行刑事訴
    訟法第166條之1第2項、第3項第6款、第166條之2之規定及
    行反詰問時，容許以陳述人先前不一致之陳述作為彈劾證據
    之法理，非不得以之作為彈劾證據，用來爭執被告、證人、
    鑑定人陳述之證明力，是證人即告訴人吳婉萍、乙○○○於
    警詢中及檢察官訊問時之陳述，雖無證據能力，然仍得作為
    彈劾證據（最高法院著有94年度臺上字第6732、6881號判決
    要旨參照），先予敘明。
  (二)證人即告訴人之兄吳健汎於原審訊問時證稱：當晚被告過來
    咆哮，被告過來抓住伊衣領，接著伊妹妹吳婉萍過來想制止
    被告，結果被告與吳婉萍發生扭打，扭打的方式就是吳婉萍
    看到被告抓住伊的衣領，過來用手要將被告的手撥開，接著
    被告用右手拳頭以右勾拳向吳婉萍的後腦杓揮打1下，因被
    告先拉伊的衣領，後來才發生被告用手打吳婉萍的事情云云
    （見桃簡字第1641號卷第40頁），固指述告訴人吳婉萍為撥
    開被告抓住其衣領，便遭被告刻意毆打，然告訴人即證人吳
    婉萍於原審訊問時卻證稱：94年1月23日在桃園縣八德市○
    ○路7號遭被告傷害，當時伊與伊母親乙○○○站在店門口
    ，被告右手的拳頭要揮過來要打伊母親，伊擋在伊母親前面
    ，伊連續被打了2拳，被告是以右勾拳的方式順勢揮過來，
    第1拳與第2拳的距離相隔不到1分鐘，是連續揮的，打到伊
    後腦杓，就是頸椎與頭連接的地方，被告原本是要攻擊伊母
    親，不是要攻擊伊云云（見桃簡字第1641號卷第37頁、第38
    頁）。亦即指述其是為擋母親被打而遭被告誤傷，此與吳健
    汛所述南轅北轍，告訴人指訴是否符實，已有可疑。再告訴
    人吳婉萍所提聖保祿醫院診斷證明書，其上雖記載「頭部外
    傷；左肩挫傷」，惟經原審向該醫院函調其病歷，係記載「
    病患主訴因被他人毆打致左肩痛及頭暈及噁心」等語（見桃
    簡字第1641號卷第26頁），原審復函詢所載「頭部外傷」乙
    節，經該醫院分別以95年3月1日桃聖業字第09 50000045號
    、95年3月28日桃聖業字第0950000052號函稱：「病患於94
    年1月23日至本院急診，自述被人毆打致頭暈噁心及左肩痛
    ，頭部外觀並無明顯傷痕，無法分辨受傷原因，而頭部外傷
    之診斷乃依據病人之主訴及理學檢查」、「病患吳婉萍診斷
    書所載『頭部外傷、左肩肩挫傷』為病歷上的診斷，此診斷
    乃依據病人的主訴及理學檢查」等語（見桃簡字第1641號卷
    第52頁、第59頁）。原審為慎重起見，再傳訊證人即醫生江
    旺財到庭證稱：「（診療當時吳婉萍所受傷勢如何？）病患
    主訴是被人毆打導致左肩疼痛，頭暈噁心。」、「頭部外傷
    的診斷是要臨床病患主訴的狀況，因為他的頭部外觀看起來
    是正常的，沒有明顯的瘀血、出血、破皮等情形，左肩挫傷
    部分，是我有去觸及到病患的肩部，病患說會疼痛，但是外
    觀沒有瘀青的情形。」、「（何以病歷上之人像圖，均未繪
    製病患受傷位置及情形？）就是因為外觀上看起來是正常的
    ，沒有明顯的傷勢，也就沒有在圖上繪製。如果外觀上有出
    血、瘀青的話人像圖就會標記。」、「（前述病歷上所載『
    頭暈、噁心』等病狀，是否僅是病患之陳述？）是依照病患
    的陳述，就噁心部分除非是病患當場有嘔吐的狀況，我們會
    記載有嘔吐，如果噁心的話，則是病人自己的主訴。」、「
    （診療當時證人是否可以確定吳婉萍受有頭部外傷、左肩挫
    傷之傷勢？）外觀上是正常的，我們完全是以病人所陳述的
    狀況為判斷。」、「（他的頭部受傷是左邊還是右邊？）他
    的頭部外觀看不出來，主要是病人說他有頭暈、噁心，所以
    沒有辦法判斷左邊、右邊。」、「（他左肩的部分是異物壓
    到，還是去撞擊到？）沒有辦法判斷，主要是依照病人舉起
    手，問他是否疼痛，及觸摸是否疼痛等而由病人回答，所以
    沒有辦法判斷病人受傷的原因。」等語（見桃簡字第1641號
    卷第73頁至第76頁），可見告訴人吳婉萍至聖保祿醫院就診
    時，從外觀上未見有傷勢，上開診斷證明所載「頭部外傷」
    、「左肩挫傷」，純係告訴人吳婉萍個人主觀之片面陳述，
    基於告訴人之指訴，無非在使被告受刑事訴追為主要目的，
    其之指述不免誇大，而與事實偏離，自無以客觀證明被告有
    致告訴人吳婉萍傷害之結果，而傷害為結果犯，被告此部分
    殊難成立傷害罪。
  (三)告訴人即證人乙○○○固於偵審中證稱：94年5月24日在桃
    園縣八德市○○路與信義街口碰到被告，被告就問伊要不要
    還錢，直接用右拳朝伊左胸口攻擊，造成伊胸壁部分挫傷，
    並指稱打伊很嚴重，打到昏倒云云 (見偵卷第10頁、第20頁
    )，而依其所提呈存卷之聖保祿醫院診斷證明書，其上雖亦
    記載「胸壁挫傷」，惟經原審向該醫院函調其病歷，係記載
    「病患主訴因被打致左肩疼痛、左前胸瘀傷」等語（見桃簡
    字第1641號卷第24頁），原審復函詢所載「左前胸瘀傷」乙
    節，經該醫院以95年3月28日桃聖業字第0950000052號函稱
    ：「病患乙○○○於94年5月24日至本院急診就醫，陳述左
    肩疼痛，左前胸瘀傷，檢查左前胸瘀傷不明確」等語（見桃
    簡字第1641號卷第59頁）。原審為慎重起見，再傳訊證人即
    醫生萬偉明到庭證稱：「病患陳述左肩疼痛，我們懷疑是胸
    部挫傷引起病患左肩疼痛，但是病患胸口看不出來有瘀傷。
    」、「（何以判斷乙○○○受有胸壁挫傷之傷勢？）主要是
    依照病人陳述，就是在我們以手壓病人的胸口時，病人就陳
    述說他的胸口會痛，因此我們判斷他的胸口挫傷。」、「（
    據聖保祿醫院95年3月28日函稱：乙○○○左前胸瘀傷不明
    確等語，何以如此？）沒有看到瘀青，但是我們觸壓時，病
    人說會痛。」、「（診療當時證人是否可以確定乙○○○受
    有胸壁挫傷之傷勢？）病人如果有疼痛，根據他的病史是有
    可能。但是前提是病人的疼痛是實在的話，就可能是挫傷引
    起的。」等語（見桃簡字第1641號卷第69頁），可見告訴人
    乙○○○至聖保祿醫院就診時，從外觀上未見有瘀傷，上開
    診斷證明所載「胸壁挫傷」，純係告訴人乙○○○主觀片面
    之陳述，基於告訴人之指訴無非在使被告受刑事追訴為主要
    目的，告訴人乙○○○之陳述不免誇大而偏離事實，已難逕
    採。徵之告訴人乙○○○為中年婦女，被告則正值青壯年，
    倘如告訴人乙○○○所指訴被告用力搥打嚴重已達昏倒程度
    ，何以告訴人乙○○○外觀並無瘀傷或其他外傷？殊與常理
    相悖，是告訴人之指訴，益難信實，從而，益不能指被告有
    傷害告訴人乙○○○之情事。
五、綜上，公訴人所舉證據，尚不足使本院形成被告有傷害之切
    確心證，此外復查無其他積極證據，足證被告有公訴人所指
    之犯行，揆諸首揭說明，被告犯罪應屬不能證明，原審因此
    為被告無罪之諭知，核無不合。檢察官上訴猶執詞指摘原判
    決不當，非有理由，應予駁回。
據上論斷，應依刑事訴訟法第368條，判決如主文。
本案經檢察官游明仁到庭執行職務。
中    華    民    國    95    年    10    月    11    日
                  刑事第十五庭審判長法  官  吳昭瑩
                                    法  官  王麗莉
                                    法  官  楊貴雄
以上正本證明與原本無異。
不得上訴。
                                    書記官  林淑貞
中    華    民    國    95    年    10    月    12    日


司法院資訊處製作；財團法人民間司法改革基金會備份。
